ACORDAO-COMPLETO-2455287

ACÓRDÃO 503/2021 ATA 7/2021 - PLENÁRIO

VISTOS, relatados e discutidos estes autos de Representação apresentada pela Secretaria de Controle Externo de Aquisições Logísticas (Selog/TCU) acerca de supostas irregularidades praticadas no âmbito do Distrito Sanitário Especial Indígena - Tocantins em relação aos Pregões 15/2017 e 3/2020, que tiveram por objeto a contratação de empresa especializada para serviços de fornecimento de refeições, lanches e hospedagens, para atender demandas do Dsei-TO, 
ACORDAM os Ministros do Tribunal de Contas da União, reunidos em sessão de Plenário, ante as razões expostas pelo Relator, em:
9.1. conhecer da presente representação, satisfeitos os requisitos de admissibilidade constantes no art. 113, § 1º, da Lei 8.666/1993, c/c os arts. 235 e 237, VI, do Regimento Interno deste Tribunal, e no art. 103, § 1º, da Resolução - TCU 259/2014;
9.2. considerar a representação, no mérito, procedente;
9.3. determinar ao Distrito Sanitário Especial Indígena - Tocantins (Dsei-TO) , com fundamento no art. 4º, inciso I da Resolução - TCU 315/2020, que, no prazo de quinze dias, adote providências quanto aos itens abaixo, e informe ao TCU os encaminhamentos realizados:
9.3.1. abstenha-se de prorrogar o Contrato 1/2020 ou, se não for possível concluir a tempo a contratação que visa a substituir o mencionado pacto, prorrogue-o somente pelo prazo necessário para a realização de novo certame com o estabelecimento de cláusula resolutiva de extinção contratual imediata por ocasião do início da execução do novo contrato, de modo que a prorrogação não se estenda por tempo além do estritamente necessário à substituição contratual;
9.3.2. caso venha a realizar certame licitatório em substituição ao Contrato 1/2020, abstenha-se de incorrer nas irregularidades apuradas na presente representação;
9.4. dar ciência ao Distrito Sanitário Especial Indígena - Tocantins (Dsei-TO) , com fundamento no art. 9º, inciso I, da Resolução - TCU 315/2020, sobre as seguintes impropriedades/falhas, identificadas nos Pregões 15/2017 e 3/2020, para que sejam adotadas medidas internas com vistas à prevenção de outras ocorrências semelhantes:
9.4.1. habilitação indevida da Vip Tour Eventos e Turismo Eireli (nome fantasia: Vip Tour Eventos) , CNPJ 28.498.016/0001-95, tendo em vista a inexistência de relação entre o objeto social da referida empresa e os objetos licitados, o que contraria os itens 9.11.1 e 9.11.2.1 do Edital do Pregão 3/2020 e os itens 8.104 e 8.106 do Edital do Pregão 15/2017, de cujo teor se infere a obrigatoriedade de a atividade do licitante ser compatível com o objeto do certame, bem como contraria a jurisprudência do TCU (Acórdão 2506/2006-TCU-Segunda Câmara, e 642/2014-Plenário) , que estabelece a necessidade de nexo entre as atividades previstas no ato constitutivo do licitante e o objeto licitado;
9.4.2. habilitação indevida da Vip Tour Eventos e Turismo Eireli, descumprindo-se o princípio constitucional da isonomia, bem como os itens 9.11.1, 9.11.2, 9.11.3 e 9.11.2.5 do Edital do Pregão 3/2020, o item 8.104 do edital do Pregão 15/2017 e os arts. 3º, caput, e 30, inciso II e parágrafo primeiro, da Lei 8.666/1993, tendo em vista que: 
9.4.2.1. a Vip Tour Eventos não comprovou, em ambos os certames, qualificação técnica mediante apresentação de atestados aptos à demonstração da experiência mínima de três anos de prestação de serviços (direta, e não mediante agenciamento dos serviços) em características, quantidades e prazos compatíveis com o objeto da licitação;
9.4.2.2. a Vip Tour Eventos não apresentou, para fins de qualificação técnica no âmbito do Pregão 3/2020, declaração de que instalaria escritório na cidade de Palmas-TO ou em distância máxima de vinte quilômetros da referida capital, descumprindo o item 9.11.3 do respectivo edital;
9.4.2.3. no âmbito Pregão 15/2017, o licitante que havia sido classificado em primeiro lugar (Cleberson Siriano Carvalho - ME) foi inabilitado com base no item 8.104 do edital do certame, justamente o que estabelece a necessidade de comprovação de capacidade técnica por meio de atestados que comprovem a execução de serviços similares ao do objeto licitado por período não inferior a três anos, evidenciando que a habilitação da Vip Tour Eventos mesmo sem esta última ter comprovado a referida capacidade foi não só incorreta, como também representou tratamento indevidamente diferenciado entre os licitantes;
9.4.3. ausência de justificativa, de razoabilidade e de proporcionalidade ao se exigir, no item 9.11.2 do Edital do Pregão 3/2020 e no item 8.104 do Edital do Pregão 15/2017, comprovação de capacidade técnica mediante demonstração de experiência mínima de três anos, tempo esse que se afigura demasiado se contrastado com as baixas complexidade e risco dos objetos licitados e com o fato de que as vigências contratuais iniciais são de apenas doze meses, não se verificando qualquer circunstância que torne necessário tamanho lapso temporal para fins de comprovação de experiência, o que contraria a jurisprudência do TCU (Acórdãos Plenário nº s 2.870/2018 e 2.785/2019) ;
9.4.4. realização, pela Vip Tour Eventos e Turismo Eireli, de subcontratação do objeto do Contrato 1/2020, violando-se a proibição de subcontratar os serviços licitados, incluída no item 12.1 do Termo de Referência em anexo ao edital do Pregão 3/2020;
9.4.5. não comprovação da disponibilização pela Vip Tour Eventos e Turismo Eireli, quando do início da vigência do Contrato 1/2020, do profissional técnico que, nos termos dos itens 5.1.1.11 e 5.1.1.12 do termo de referência anexo ao edital, deveria ter sido apresentado pelo contratado para garantir a adequação dos serviços de fornecimento de refeições, o que configura possível inadimplemento contratual.
9.5. dar ciência deste Acórdão ao Distrito Sanitário Especial Indígena - Tocantins (Dsei-TO) e à Empresa Vip Tour Eventos e Turismo Eireli.; e
9.6. arquivar os presentes autos, nos termos do art. 169, II, do Regimento Interno/TCU, sem prejuízo de que a Selog monitore a determinação supra.

Representação acerca de supostas irregularidades praticadas em pregões que tiveram por objeto a contratação de empresa especializada para serviços de fornecimento de refeições, lanches e hospedagens.

Distrito Sanitário Especial Indígena Tocantins.

3. Representante/Interessada: 
3.1. Representante: Secretaria de Controle Externo de Aquisições Logísticas (Selog). 
3.2. Interessada: Vip Tour Eventos e Turismo Eireli (28.498.016/0001-95).

13.1. Ministros presentes: Ana Arraes (Presidente), Walton Alencar Rodrigues, Aroldo Cedraz, Raimundo Carreiro, Bruno Dantas, Vital do Rêgo e Jorge Oliveira.
13.2. Ministros-Substitutos convocados: Marcos Bemquerer Costa e André Luís de Carvalho.
13.3. Ministro-Substituto presente: Augusto Sherman Cavalcanti (Relator).

AUGUSTO SHERMAN

Adoto, como relatório, excerto da instrução elaborada por Auditora Federal lotada na Selog (peça 60) , para a qual consta Pronunciamento convergente da Unidade (peça 61) : 
	"1. Trata-se de representação autuada por iniciativa da Secretaria de Controle Externo de Aquisições Logísticas - Selog (peça 1) para tratar possíveis irregularidades no Pregão Eletrônico (PE) 3/2020, realizado pelo Dsei-TO (Processo Administrativo 25066.000679/2019-11, peça 3) , e na execução do contrato dele decorrente (Contrato 1/2020) , celebrado com a empresa Vip Tour Eventos e Turismo Eireli (nome fantasia: Vip Tour Eventos) , CNPJ 28.498.016/0001-95. A possível existência de irregularidades foi identificada inicialmente pela Secretaria do TCU no Estado do Tocantins (Sec-TO) , que encaminhara à Selog informações sobre o assunto e o respectivo suporte documental.
2.	Em instrução inicial (peça 31) , a Selog pontuou as seguintes irregularidades nos Pregões 15/2017 e 3/2020; e na execução do Contrato 1/2020, decorrente do Pregão 3/2020, propondo a realização das oitivas do órgão e da empresa contratada:
a) Irregularidades nos Pregões 15/2017 e 3/2020:
a.1) habilitação indevida da Vip Tour Eventos e Turismo Eireli (nome fantasia: Vip Tour Eventos) , CNPJ 28.498.016/0001-95, tendo em vista a inexistência de relação entre o objeto social da referida empresa e os objetos licitados, o que contraria os itens 9.11.1 e 9.11.2.1 do edital do Pregão 3/2020 e os itens 8.104 e 8.106 do edital do Pregão 15/2017, de cujo teor se infere a obrigatoriedade de a atividade do licitante ser compatível com o objeto do certame, bem como contraria a jurisprudência do TCU (Acórdão 2506/2006-TCU-Segunda Câmara e 642/2014-TCU-Plenário, ambos da relatoria do Ministro Augusto Sherman) , que estabelece a necessidade de nexo entre as atividades previstas no ato constitutivo do licitante e o objeto licitado;
a.2) habilitação indevida da Vip Tour Eventos e Turismo Eireli, descumprindo-se o princípio constitucional da isonomia, bem como os itens 9.11.1, 9.11.2, 9.11.3 e 9.11.2.5 do edital do Pregão 3/2020, o item 8.104 do edital do Pregão 15/2017 e os arts. 3º, caput, e 30, inciso II e parágrafo primeiro, da Lei 8.666/1993, tendo em vista que: 
a.2.1) a Vip Tour Eventos não comprovou, em ambos os certames, qualificação técnica mediante apresentação de atestados aptos à demonstração da experiência mínima de três anos de prestação de serviços (direta, e não mediante agenciamento dos serviços) em características, quantidades e prazos compatíveis com o objeto da licitação;
a.2.2) a Vip Tour Eventos não apresentou, para fins de qualificação técnica no âmbito do Pregão 3/2020, declaração de que instalaria escritório na cidade de Palmas-TO ou em distância máxima de 20 quilômetros da referida capital, descumprindo o item 9.11.3 do respectivo edital;
a.2.3) no âmbito Pregão 15/2017, o licitante que havia sido classificado em primeiro lugar (Cleberson Siriano Carvalho - ME) foi inabilitado com base no item 8.104 do edital do certame, justamente o que estabelece a necessidade de comprovação de capacidade técnica por meio de atestados que comprovem a execução de serviços similares ao do objeto licitado por período não inferior a três anos, evidenciando que a habilitação da Vip Tour Eventos mesmo sem esta última ter comprovado a referida capacidade foi não só incorreta, como também representou tratamento indevidamente diferenciado entre os licitantes;
a.3) ausência de justificativa, de razoabilidade e de proporcionalidade ao se exigir, no item 9.11.2 do edital do Pregão 3/2020 e no item 8.104 do edital do Pregão 15/2017, comprovação de capacidade técnica mediante demonstração de experiência mínima de três anos, tempo esse que se afigura demasiado se contrastado com as baixas complexidade e risco dos objetos licitados e com o fato de que as vigências contratuais iniciais são de apenas um ano, não se verificando qualquer circunstância que torne necessário tamanho lapso temporal para fins de comprovação de experiência, o que contraria a jurisprudência do TCU (Acórdão 2870/2018-TCU-Plenário, Relator Ministro Walton Alencar Rodrigues, e Acórdão 2785/2019-TCU-Plenário, Relator Ministro Raimundo Carreiro) ;
b) Irregularidades na execução do Contrato 1/2020, decorrente do Pregão 3/2020:
b.1) realização, pela Vip Tour Eventos e Turismo Eireli, de subcontratação do objeto do Contrato 1/2020, violando-se a proibição de subcontratar os serviços licitados, incluída no item 12.1 do Termo de Referência em anexo ao edital do Pregão 3/2020;
b.2) não comprovação da disponibilização pela Vip Tour Eventos e Turismo Eireli, quando do início da vigência do Contrato 1/2020, do profissional técnico que, nos termos dos itens 5.1.1.11 e 5.1.1.12 do termo de referência anexo ao edital, deveria ter sido apresentado pelo contratado para garantir a adequação dos serviços de fornecimento de refeições, o que configura possível inadimplemento contratual;
3.	Outrossim, também foi proposta diligência ao Dsei-TO, solicitando informações sobre a subcontratação no âmbito do Contrato 11/2017, bem como sobre o quantitativo de acompanhantes superior ao de pacientes relativamente à execução do Contrato 1/2020 no mês de abril de 2020.
4.	O Relator do processo, o Exmo. Ministro Augusto Sherman Cavalcanti, acolheu a íntegra do encaminhamento proposto pela Selog, autorizando a promoção da oitiva do Dsei e da empresa contratada, diligências ao Dsei e, em atenção ao disposto na Resolução-TCU 315/2020, a expedição de alerta quanto à construção participativa de deliberações (peça 33) .
5.	Promovidas as oitivas quanto às alegações do representante e demais questões levantadas por esta Unidade Técnica, passa-se a analisar as respostas apresentadas, tópico a tópico, conforme transcrição/contextualização a seguir.

	C. Histórico de Comunicações

	Despacho do Relator
	Peça 33
	3/11/2020

	Ofícios Encaminhados pelo TCU

	Ao órgão
	Ofício 64062/2020-TCU/Seproc, de 20/11/2020 
Ofício 64063/2020-TCU/Seproc, de 20/11/2020 

	À sociedade empresarial
	Ofício 64064/2020-TCU/Seproc, de 20/11/2020 

	D. Documentos Apresentados em Resposta às Oitivas

	Pela Unidade Jurisdicionada

	Ofício 1402/2020/CDOC/CGCIN/DINTEG/MS, de 17/12/2020 (peça 49, p. 1) ;
Despacho SESAI/NUJUR, SESAI/MS, de 14/11/2020 (peça 49, p. 3) ;
Despacho TO/DIASI/TO/DSEI/SESAI/MS, de 1/12/2020 (peça 49, p. 5) ;
Despacho TO/SELOG/TO/DSEI/SESAI/MS, de 1/12/2020 (peça 49, p. 7) ;
Despacho TO/DSEI/SESAI/MS, de 1/12/2020 (peça 49, p. 9) ;
Processo para Substituição do Contrato nº 11/2017 (peça 49, p. 11-200) ;
Processo para Substituição do Contrato nº 1/2020 (peça 49, p. 201-570) ;
Despacho TO/SELOG/TO/DSEI/SESAI/MS, de 11/12/2020 (peça 49, p. 571) ; e
Despacho TO/DSEI/SESAI/MS, de 11/12/2020 (peça 49, p. 572) .

	Pela Sociedade Empresarial

	Peças 41 a 48

	E. Exame Técnico

	Item de Irregularidade nos Pregões 15/2017 e 3/2020: a.1) habilitação indevida da Vip Tour Eventos e Turismo Eireli (nome fantasia: Vip Tour Eventos) , CNPJ 28.498.016/0001-95, tendo em vista a inexistência de relação entre o objeto social da referida empresa e os objetos licitados, o que contraria os itens 9.11.1 e 9.11.2.1 do edital do Pregão 3/2020 e os itens 8.104 e 8.106 do edital do Pregão 15/2017, de cujo teor se infere a obrigatoriedade de a atividade do licitante ser compatível com o objeto do certame;
Fundamento legal ou jurisprudencial: Acórdão 2506/2006-TCU-Segunda Câmara e 642/2014-TCU-Plenário, ambos da relatoria do Ministro Augusto Sherman) , que estabelece a necessidade de nexo entre as atividades previstas no ato constitutivo do licitante e o objeto licitado
Manifestação da Unidade Jurisdicionada sobre os indícios de irregularidades e sobre a construção participativa de deliberações:
a) sem fornecer uma resposta que abordasse especificamente a irregularidade apontada, o Dsei/TO informou, através do cabedal de documentos colacionados a sua resposta à peça 49, que já existe uma licitação na modalidade Pregão Eletrônico 12/2020, proveniente do processo nº 25066.000732/2020-18, com data para abertura das propostas marcada para o dia 11 de dezembro de 2020, cujo objetivo consiste na contratação de empresa especializada em fornecimento de hospedagens, refeições e lanches para o município de Formoso do Araguaia/TO, para fins de substituição do contrato nº 11/2017, celebrado com a empresa Vip Tour Eventos e Turismo Eireli
 (nome fantasia: Vip Tour Eventos) , CNPJ 28.498.016/0001-95. E que o contrato supra foi prorrogado contendo cláusula resolutiva de extinção contratual imediata por ocasião do início da execução do novo contrato;
b) informou ainda, que foi instruído o processo nº 25066.001097/2020-96, cujo objetivo consiste na contratação de empresa especializada em fornecimento de hospedagens, refeições e lanches para o município de Palmas/TO, para fins de substituição do contrato nº 1/2020, celebrado também com a empresa Vip Tour Eventos e Turismo Eireli (p. 7) .
Manifestação da empresa:
a) aduz que qualquer incompatibilidade entre o objeto social e o objeto contratado não se revela como irregularidade, eis que se trata de uma agência de turismo devidamente habilitada para prestar o exato objeto em contrato, e que inclusive o faz com ampla expertise podendo inclusive cotar preços que satisfaçam exatamente os valores apresentados ainda no âmbito da licitação;
b) não há divergência ou ilegalidade por parte da empresa fornecedora, porque toda documentação passível de análise foi devidamente apresentada conforme listada em edital, tudo passando pelo crivo da administração pública, seja no critério da legalidade ou da discricionariedade, sendo passível a revisão dos atos;
c) tal compatibilidade é uma medida acautelatória adotada pela Administração com vistas a tão somente garantir que os contratantes cumprirão suas obrigações a contento e isto é comprovado nos autos do certame, posto que a empresa sempre cumpriu a contento o objeto que lhe foi contratado, tanto assim o é que o próprio Dsei/TO já se manifestou por meio do Atestado de Capacidade Técnica nº 11/2019, anexo à peça 43;
d) não houve nos dois pregões qualquer ato de caráter restritivo competitivo nos certames, visto que todas as empresas se mostraram habilitadas, sendo a eliminação a partir da análise objetiva dos documentos apresentados;
e) os pontos ressaltados no relatório do TCU visam uma possível não exequibilidade por parte da fornecedora e pelo que consta, o serviço foi prestado a contento, não havendo qualquer prejuízo ao erário;
f) nos documentos relativos às licenças para desempenho de atividade econômica, afigura-se como Agência de Turismo devidamente habilitada pelo poder concessório; e transcrevendo o art. 3º da Lei 12.974, de 15/5/2014, sustenta que tais agências devem ter em seu objeto social precisamente o serviço que se espera dos dois contratos em voga.
Análise: 
6.	Os argumentos do Dsei/TO serão considerados quando da análise da construção participativa das deliberações, ao final do exame das irregularidades propriamente ditas, visto que consubstanciam informações quanto às consequências práticas da implementação de eventuais medidas adotadas para correção de tais impropriedades.
7.	Já as alegações da empresa contratada são improcedentes, visto que se resumem a meras alegações sem nenhum lastro probatório. Observando o que foi por ela anexado às peças 42 a 48, verifica-se que trata dos mesmos documentos já analisados quando do exame empreendido por esta Unidade Técnica, quando da instrução inicial (peça 31) . Trata-se de atestados de capacidade técnica fornecidos pelo Dsei/TO (peças 43 e 46) , e pela Universidade Federal do Paraná (peça 44) , certificados emitidos pelo Ministério do Turismo que apenas atestam a sua natureza de agência de turismo (peças 45 e 48) , comprovante de inscrição e de situação cadastral (peça 47) .
8.	Como assinalado na instrução inicial (peça 31) , o ato constitutivo da Vip Tour Eventos (peças 15, p. 2-3, e 27, p. 1-2) , os dados no Cadastro Nacional da Pessoa Jurídica (peças 15, p. 1, 16 e 27, p. 3) e os demais documentos apresentados para fins de habilitação nos dois certames (certidões, alvarás e comprovantes de inscrição, peças 15, p. 4-10, e 27, p. 6, 7 e 14) , ao contrário do que alega, deixam claro que a referida empresa foi constituída para o exercício de atividades incompatíveis com os objetos licitados, não relacionadas à hospedagem e à alimentação/restaurante.
9.	O documento mais importante, que é o ato constitutivo (peças 15, p. 2-3, e 27, p. 1-2) , menciona que a empresa tem por objeto as atividades de agência de viagens; serviços de organização de feiras, congressos, exposições e festas; serviço de transporte de passageiros - locação de automóveis com motorista; serviços de reservas e serviços de turismo. Como se vê, essas atividades não contemplam serviços de hospedagem e de restaurante, os quais não se cofundem com os serviços de agência de turismo.
10.	Assim, diante das atividades acima listadas, infere-se que a Vip Tour Eventos é de fato uma agência de turismo (inclusive certificada para essa atividade pelo Ministério do Turismo, peças 15, p. 6, e 27, p. 14) , e não uma empresa que presta serviços de hospedagem, de restaurante e de fornecimento de alimentação.
11.	Inclusive, o dispositivo legal transcrito pela empresa (art. 3º da Lei 12.974, de 15/5/2014) se presta à mesma finalidade, qual seja, comprovar que a contratada desempenha serviços de agência de turismo, visto que em nenhum de seus incisos e parágrafos noticia a possibilidade de tais agências virem a prestar serviços de hospedagem, de restaurante e de fornecimento de alimentação.
12.	Corroborando essa conclusão, a Sec-TO, ao diligenciar o Dsei-TO para obter esclarecimentos sobre como, no âmbito do Contrato 1/2020, o contratado executaria serviços de hospedagem e restaurante mesmo tendo sua sede em outro município (em Feira de Santana-BA) , recebeu cópia de contrato (peça 18) firmado entre a Vip Tour Eventos e a empresa R da Silva - ME (Hotel Serrano, CNPJ 24.684.534/0001 42) , sediada em Palmas-TO, indicando, portanto, que houve subcontratação integral dos serviços do Contrato 1/2020. Mais uma evidência, portanto, de que a Vip Tour Eventos não exerce as atividades licitadas por meios dos certames em questão, já que não é empresa que atua no ramo de hotelaria/hospedagem.
13.	Acrescente-se que, no curso do Pregão 3/2020 (peça 3, p. 274-288) , foi juntado, em meio aos documentos apresentados para fins de habilitação da Vip Tour Eventos, relatório fotográfico retratando a estrutura do Hotel Serrano. Além disso, a pessoa indicada como preposto do contratado no Contrato 1/2020 (peça 3, p. 365) é a Sr.ª Raimunda Diomar da Silva, CPF 024.556.131 51, proprietária do Hotel Serrano (peça 19, p. 2) .
14.	Evidenciando que a Vip Tour Eventos não possui estrutura para prestação dos serviços nos dois contratos, nenhum dos alvarás por ela apresentados em ambos os pregões (sanitário ou de funcionamento, peças 3, p. 241 242, e 27, p. 6-7) se refere a estabelecimento localizado no município de prestação de serviços, mas sim à sua sede em Feira de Santana-BA.
15.	Todos esses elementos indicam que a Vip Tour Eventos não exerce as atividades contratadas, o que explica o fato de tal empresa ter recorrido à subcontratação dos serviços do Contrato 1/2020.
16.	A incompatibilidade entre as atividades registradas no ato constitutivo da Vip Tour Eventos e o objeto licitado viola os itens 9.11.1 e 9.11.2.1 do edital do Pregão 3/2020 (peça 4, p. 12) e os itens 8.104 e 8.106 do edital do Pregão 15/2017 (peça 24, p. 7) . O item 9.11.1 do edital do Pregão 3/2020 e o item 8.104 do edital do Pregão 15/2017 estabelecem que a comprovação de capacidade técnica deve ser feita mediante atestados que comprovem a aptidão para a prestação dos serviços licitados.  
17.	Já o item 9.11.2.1 do edital do Pregão 3/2020 e o item 8.106 do edital do Pregão 15/2017 prescrevem que, para fins de qualificação técnica, 'Os atestados deverão referir-se a serviços prestados no âmbito de sua atividade econômica principal ou secundária especificadas no contrato social vigente'. Combinados, esses itens permitem inferir a exigência editalícia de que, entre as atividades principal e secundárias descritas no ato constitutivo do licitante, devem estar relacionadas as que foram licitadas, o que não ocorre, no presente caso.
18.	Além disso, a referida incompatibilidade contraria a jurisprudência do TCU, que exige a existência de nexo entre os objetivos institucionais do contratado e o objeto contratual, conforme Acórdão 2506/2006-TCU-Segunda Câmara e 642/2014-TCU-Plenário, ambos da relatoria do Ministro Augusto Sherman.
19.	Portanto, a representação é procedente nesse ponto.
Item de Irregularidade nos Pregões 15/2017 e 3/2020: a.2) habilitação indevida da Vip Tour Eventos e Turismo Eireli, descumprindo-se o princípio constitucional da isonomia, bem como os itens 9.11.1, 9.11.2, 9.11.3 e 9.11.2.5 do edital do Pregão 3/2020, o item 8.104 do edital do Pregão 15/2017 e os arts. 3º, caput, e 30, inciso II e parágrafo primeiro, da Lei 8.666/1993, tendo em vista que: 
a.2.1) a Vip Tour Eventos não comprovou, em ambos os certames, qualificação técnica mediante apresentação de atestados aptos à demonstração da experiência mínima de três anos de prestação de serviços (direta, e não mediante agenciamento dos serviços) em características, quantidades e prazos compatíveis com o objeto da licitação;
a.2.2) a Vip Tour Eventos não apresentou, para fins de qualificação técnica no âmbito do Pregão 3/2020, declaração de que instalaria escritório na cidade de Palmas-TO ou em distância máxima de 20 quilômetros da referida capital, descumprindo o item 9.11.3 do respectivo edital;
a.2.3) no âmbito Pregão 15/2017, o licitante que havia sido classificado em primeiro lugar (Cleberson Siriano Carvalho - ME) foi inabilitado com base no item 8.104 do edital do certame, justamente o que estabelece a necessidade de comprovação de capacidade técnica por meio de atestados que comprovem a execução de serviços similares ao do objeto licitado por período não inferior a três anos, evidenciando que a habilitação da Vip Tour Eventos mesmo sem esta última ter comprovado a referida capacidade foi não só incorreta, como também representou tratamento indevidamente diferenciado entre os licitantes;
Fundamento legal ou jurisprudencial: arts. 3º, caput, e 30, inciso II e parágrafo primeiro, da Lei 8.666/1993
Manifestação da Unidade Jurisdicionada sobre os indícios de irregularidade e sobre a construção participativa de deliberações:
Trata-se da mesma manifestação ofertada na irregularidade acima que, como dito, sofrerá exame específico quando da análise sobre a construção participativa de deliberações, ao final das ilações sobre o mérito da presente representação.
Manifestação da empresa: Não se manifestou especificamente a respeito, alegando apenas:
a) se ateve ao que estava disposto no edital de Pregão Eletrônico, e dentro da legalidade por meio do Sistema Compras Governamentais, participando de todas as etapas licitatórias, desde a formação de preço às qualificações técnicas e jurídicas, então apresentadas no próprio Sistema de compras e, posteriormente, realizada a entrega de documentos para análise da Entidade Responsável pelo Pregão, o Distrito Sanitário Especial Indígena do Tocantins;
b) o fato de ser classificada e qualificada para a prestação do serviço não lhe garante em nenhum momento a contratação, o que virá a ocorrer somente do juízo da entidade licitante; o que ocorreu para o caso em tela análise de legalidade para assinatura do contrato. Ou seja, tudo dentro da legalidade e transparência;
c) não deteve, assim como não detém, qualquer análise de mérito com relação à documentação que é entregue para a sua qualificação. As solicitações e entrega são realizadas de forma transparente onde se é dada oportunidade, inclusive, de vistas para todos os participantes para que não haja qualquer processo que impute em falta de publicidade.
Análise: 
20.	No tocante à manifestação do órgão, vale repisar o exposto no item 6 da presente instrução.
21.	Quanto aos argumentos da empresa, nesse ponto, não houve maior avanço. Assim como no aspecto acima relatado, toda sua resposta se resumiu a alegações restritas a legalidade de sua participação nos procedimentos licitatórios e na contratação, mas sequer ofertou um início de prova a respeito. É sabido que 'alegar e não provar é o mesmo que nada alegar'. 
22.	E no tocante aos atestados de capacidade técnica juntados pela empresa, mister reiterar  a rematada análise da Unidade Técnica contida na peça 31 que não só refutou o conteúdo dos atestados por ela juntados, nesse momento processual (peças 43, 44 e 46) , mas todos os demais por ela apresentados durante os procedimentos licitatórios em apreço, a saber:
'30. Relativamente ao Pregão 15/2017, a Vip Tour Eventos apresentou apenas dois atestados para fins de comprovação da capacidade técnica: um da Exclusiva Distribuidora, que se refere à execução de serviços por apenas 36 dias, no período de 29/8/2017 a 4/10/2017 (peça 27, p. 8) , não comprovando, portanto, o período mínimo de execução de três anos; e outro da Litoraneus, que não menciona o período de prestação de serviços e fora emitido em 27/8/2017, três dias após a constituição do referido licitante (ocorrida em 24/8/2017, peças 23, p. 1, e 27, p. 2) , sendo, por esses motivos, imprestável para fins de comprovação do tempo mínimo de execução exigido.
31. De fato, não havia como a Vip Tour Eventos ter realizado a comprovação, no âmbito do Pregão 15/2017, de execução de serviços por três anos, já que, entre a constituição da empresa (em 24/8/2017) e a sessão do certame (iniciada em 7/11/2017, peça 25, p. 1) , transcorreram apenas 75 dias. 
32. A habilitação da Vip Tour Eventos no âmbito do Pregão 15/2017 não só foi indevida, como também representou tratamento indevidamente diferenciado entre os participantes, pois o licitante que havia sido classificado em primeiro lugar (Cleberson Siriano Carvalho - ME) foi inabilitado com base no item 8.104 do edital do certame (vide ata, peça 26, p. 2) , justamente o que estabelece a necessidade de comprovação de capacidade técnica por meio de atestados que comprovem a execução de serviços similares ao do objeto licitado por período não inferior a três anos.
33. Já no tocante ao Pregão 3/2020, os atestados a seguir relacionados (peça 20) , apresentados pela Vip Tour Eventos, não comprovam a sua capacidade técnica, pelos motivos adiante mencionados:
a) atestado da Secretaria de Política para as mulheres do Governo do Estado da Bahia (peça 20, p. 1) , atestado da Diretoria de Vigilância e Atenção à Saúde do Trabalhador do Governo do Estado da Bahia (peça 20, p. 2) e atestados da Secretaria de Saúde do Estado da Bahia (peça 20, p. 6 e 9) : cada um apresenta apenas dois dias de serviços, os quais, se somados aos demais atestados que especificaram os períodos de execução dos serviços, não perfazem os três anos mínimos de execução necessários para comprovação da capacidade técnica exigida no item 9.11.2 do edital;
b) atestado da Universidade Federal do Paraná (peça 20, p. 3-4) : não informa o período de execução e condiciona sua validade à apresentação das faturas nele referidas, as quais não foram encontradas na documentação inserida no Comprasnet pela Vip Tour Eventos;
c) atestado da Universidade do Estado da Bahia (peça 20, p. 5) : o atestado menciona apenas que os serviços de hospedagem vêm sendo executados desde 2018, não informando a data de início e os períodos específicos de execução desses serviços. Além disso, não especifica os quantitativos a que se referem os serviços;
d) atestado do Dsei-TO, relativo ao Contrato 11/2017, celebrado para o fornecimento de hospedagem, alimentação e lanche no município de Formoso do Araguaia-TO (peça 20, p. 7-8) : não há especificação do período de execução dos serviços. Além disso, verifica-se que a vigência do referido contrato se iniciou em 21/11/2017, razão pela qual, na data de início da sessão da Pregão 3/2020 (em 11/3/2020, conforme peça 9, p. 1) , só poderia ter transcorrido a execução de aproximadamente dois anos e quatro meses, lapso temporal esse que, se somado aos demais atestados que especificaram os períodos de execução dos serviços, não resultaria em três anos de comprovada prestação de serviços.
34. Além disso, os atestados relativos ao Pregão 3/2020 mencionam variados hotéis como locais de prestação dos serviços, nenhum deles apresentados como pertencentes à Vip Tour Eventos, situação que, vista em conjunto com os fatos descritos na irregularidade anteriormente relatada, indicam que a referida empresa não executa diretamente os serviços de hospedagem e de fornecimento de refeições, mas sim intermedeia integralmente a contração desses serviços, na condição de agência de turismo, o que torna todos os atestados imprestáveis para comprovação da capacidade técnica, já que os pregões não foram realizados para a contratação de serviços de agenciamento, e sim para a execução direta dos objetos contratados, vedada a subcontratação em ambos os certames, conforme consta nos respectivos termos de referência (peças 5, p. 8, e 24, p. 17) '.
23.	Por fim, frise-se que, na documentação de habilitação inserida pela Vip Tour Eventos no âmbito do Pregão 3/2020, e na resposta inclusa à peça 41, não há a declaração de que instalaria escritório na cidade de Palmas-TO ou em distância máxima de 20 quilômetros da referida capital, descumprindo o item 9.11.3 do edital do aludido certame (peça 4, p. 12) , que também trata da qualificação técnica dos licitantes.
24.	Portanto, a representação também procede nesse aspecto.
Item de Irregularidade nos Pregões 15/2017 e 3/2020: a.3) ausência de justificativa, de razoabilidade e de proporcionalidade ao se exigir, no item 9.11.2 do edital do Pregão 3/2020 e no item 8.104 do edital do Pregão 15/2017, comprovação de capacidade técnica mediante demonstração de experiência mínima de três anos, tempo esse que se afigura demasiado se contrastado com as baixas complexidade e risco dos objetos licitados e com o fato de que as vigências contratuais iniciais são de apenas um ano, não se verificando qualquer circunstância que torne necessário tamanho lapso temporal para fins de comprovação de experiência
Fundamento legal ou jurisprudencial: Acórdão 2870/2018-TCU-Plenário, Relator Ministro Walton Alencar Rodrigues, e Acórdão 2785/2019-TCU-Plenário, Relator Ministro Raimundo Carreiro 
Manifestação da Unidade Jurisdicionada sobre os indícios de irregularidades e sobre a construção participativa de deliberações:
Trata-se da mesma manifestação ofertada na irregularidade acima que, como dito, sofrerá exame específico quando da análise sobre a construção participativa de deliberações, ao final das ilações sobre o mérito da presente representação.
Manifestação da empresa: Não se manifestou a respeito.
Análise: 	
25.	Quanto à obrigatoriedade de comprovação de experiência por prazo não inferior a três anos na execução do objeto da licitação, o TCU recomendou à Secretaria de Logística e Tecnologia da Informação do então Ministério do Planejamento a incorporação dessa exigência à então vigente IN/MP 2/2008, por meio do subitem 9.1.13 do Acórdão 1214/2013-TCU-Plenário (Relator Ministro Aroldo Cedraz) , a seguir transcrito:
9.1 recomendar à Secretaria de Logística e Tecnologia da Informação do Ministério do Planejamento que incorpore os seguintes aspectos à IN/MP 2/2008:
[...]
9.1.13 seja fixada em edital, como qualificação técnico-operacional, a obrigatoriedade da apresentação de atestado comprovando que a contratada tenha executado serviços de terceirização compatíveis em quantidade com o objeto licitado por período não inferior a 3 anos;
26.	Com a edição da IN Seges 5/2017, a Secretaria de Gestão do então Ministério do Planejamento, Desenvolvimento e Gestão passou a prever a possibilidade de a Administração exigir dos licitantes a 'comprovação que já executou objeto compatível, em prazo, com o que está sendo licitado, mediante a comprovação de experiência mínima de três anos na execução de objeto semelhante ao da contratação, podendo ser aceito o somatório de atestados' (negrito nosso) (item 10.6, letra 'b', do Anexo VII-A) .
27.	Esse novo comando, portanto, passou a prever que a comprovação é a de execução de 'objeto compatível, em prazo, com o que está sendo licitado'.
28.	A adoção indiscriminada da obrigação de comprovar experiência por prazo não inferior a três anos, mesmo para contratos que preveem vigência inicial muito inferior, como doze meses, levou este Tribunal a emitir posicionamento no sentido de estabelecer que, nesses casos, a exigência deve estar respaldada por justificativa técnica fundamentada, conforme se pode observar em trecho do voto proferido pelo Ministro Walton Alencar Rodrigues, que resultou no Acórdão 2870/2018-TCU-Plenário:
Noto que a questão de fundo destes autos, a possibilidade de exigir comprovação de 3 anos de experiência para contratação de serviços continuados, tema recorrente em processos desta Corte, como, por exemplo, nos TCs Processo 027.311/2016-3, Processo 008.184/2017-8, Processo 023.487/2018-6 e Processo 027.471/2018-7, merece ser revisitada, para evitar a banalização que vem ocorrendo.
O § 5º do art. 30 da Lei 8.666/1993 veda 'exigência de comprovação de atividade ou de aptidão com limitações de tempo ou de época ou ainda em locais específicos, ou quaisquer outras não previstas nesta Lei, que inibam a participação na licitação'.
O inciso II, do mesmo artigo, por sua vez, admite exigência de 'comprovação de aptidão para desempenho de atividade pertinente e compatível em características, quantidades e prazos com o objeto da licitação (...) '.
Ocorre que contratos de terceirização para serviços contínuos são, em regra, firmados por prazo inicial de 12 meses, prorrogáveis sucessivamente por até 60 meses. Por ser facultativa, a contratação somente será de 12 meses se a contratada não prestar um bom serviço. Evidenciando-se que não possui condições de prestá-lo a contento, caberá à Administração não prorrogar o contrato.
Assim, 3 anos de experiência mínima, para comprovação de qualificação técnico-operacional, supera o prazo estipulado na relação contratual inicial, caracterizando critério, em princípio, exigência incompatível com objeto licitado, contrariando o inciso II do art. 30 da Lei 8.666/1993.
O impedimento à participação de empresas com menos de 3 anos de existência dificulta a entrada a novos concorrentes no setor em que se insere a contratação, principalmente no caso de serviços em que o setor público é contratante proeminente, como é o caso da segurança armada.
Além disso, restringe a competitividade do certame, pois quanto mais exigências de qualificação, menor o número de empresas aptas a cumpri-las.
Por se tratar de exigência de qualificação com potencial de restringir o caráter competitivo do certame e o desenvolvimento do setor em que se insere o objeto da contratação, a experiência anterior em lapso temporal superior ao prazo inicial do contrato deve ser objeto de adequada fundamentação, baseada em estudos prévios à licitação e na experiência pretérita do órgão contratante, que indiquem ser tal lapso indispensável para assegurar prestação do serviço em conformidade com as necessidades específicas do órgão, por força da sua essencialidade, quantitativo, risco, complexidade ou qualquer outra particularidade. Convém, também, que o órgão contratante sopese os reflexos da restrição no desenvolvimento do setor do serviço pretendido.
A exemplo de zeladoria, limpeza, conservação e dedetização de grupos sanitários, lavatórios e vestiários, há atividades em relação às quais não me parece que a empresa com 3 anos de experiência tenha melhores condições de execução a contento do que outra que tenha executado quantitativo equivalente em prazo inferior.
Nesse sentido, fez bem o MPOG ao prever, no 10.6 do anexo VI da Instrução Normativa 5/2017, possibilidade de a Administração exigir experiência mínima de 3 anos, em vez de determinar, como lhe havia recomendado o TCU. Teria feito ainda melhor se houvesse assinalado que essa possibilidade está restrita aos casos em que as circunstâncias da prestação do serviço a ser contratado assim recomendem.
29.	No mencionado Acórdão 2870/2018-TCU-Plenário, o Tribunal deliberou:
9.2. dar ciência à Universidade Federal de Goiás (UFG) de que:
9.2.1. para fins de qualificação técnico-operacional, pode ser exigida comprovação de experiência mínima de três anos, na execução de serviços continuados compatíveis em características e quantidades com o objeto da licitação, executados de forma sucessiva e não contínua, a teor do disposto nos subitens 10.6, b, e 10.6.1 do anexo VI da Instrução Normativa 5/2017, do Ministério do Planejamento, Orçamento de Gestão (MPOG) , desde que as circunstâncias específicas da prestação do serviço assim recomendem, o que deve ser objeto de adequada fundamentação, baseada em estudos prévios à licitação e na experiência pretérita do órgão contratante;
30.	Mais recentemente, essa posição do TCU foi reforçada no Acórdão 2785/2019-TCU-Plenário, da relatoria do Ministro Raimundo Carreiro, que assim deliberou:
9.4. dar ciência à 1ª Divisão de Exército - 1ª DE/CML/MD, com fundamento no art. 7º da Resolução - TCU 265/2014, por intermédio do Centro de Controle Interno do Exército, consoante a Portaria-TCU 488/1998, sobre a seguinte impropriedade/falha relativa à exigência de atestados de capacidade técnica-operacional para fins de qualificação técnica identificada no Pregão Eletrônico 16/2019, para que sejam adotadas medidas internas com vistas à prevenção de ocorrência de outras semelhantes:
9.4.1. ausência de estudo prévio à licitação para fundamentar a exigência, para fins de habilitação do licitante, do tempo mínimo de experiência anterior em lapso temporal superior ao prazo inicial do contrato, que indique ser tal lapso indispensável para assegurar prestação do serviço em conformidade com as necessidades específicas do órgão, por força da sua essencialidade, quantitativo, risco, complexidade ou qualquer outra particularidade, consoante entendimento contido no Acórdão 2870/2018-TCU-Plenário, relator Ministro Walton Alencar Rodrigues;
31.	Em ambos os casos acima, o objeto licitado previa contratação por doze meses, e a experiência exigida foi de 36 meses (três anos) , sem que houvesse estudo prévio que fundamentasse essa necessidade, consistindo em infringência ao disposto no item 10.6, letra 'b', do Anexo VII-A, da IN 5/2017 pois o objeto não é compatível, em prazo, com a experiência exigida.
32.	Nos certames ora sob análise, ocorre a mesma situação: as vigências contratuais iniciais são de doze meses, sendo incompatíveis, em princípio, com a exigência aos licitantes de comprovarem experiência mínima de três anos na execução de objeto assemelhado.
33.	Acrescente-se que, no âmbito do processo de contratação relativo ao Pregão 3/2020 (peça 3) e do Termo de Referência do Pregão 15/2017 (peça 24, p. 15-18) , não há quaisquer justificativas ou indicação de circunstâncias que fundamentem ou autorizem a exigência de experiência mínima de três anos, o que corrobora a possível irregularidade ora apontada.
34.	Eis que se mantém procedente a representação até o momento.
Item de Irregularidades na execução do Contrato 1/2020, decorrente do Pregão 3/2020: b.1) realização, pela Vip Tour Eventos e Turismo Eireli, de subcontratação do objeto do Contrato 1/2020, violando-se a proibição de subcontratar os serviços licitados, incluída no item 12.1 do Termo de Referência em anexo ao edital do Pregão 3/2020;
Fundamento legal ou jurisprudencial: art. 37, XXI, da Constituição Federal.
Manifestação da Unidade Jurisdicionada sobre os indícios de irregularidades e sobre a construção participativa de deliberações:
Trata-se da mesma manifestação ofertada na irregularidade acima que, como dito, sofrerá exame específico quando da análise sobre a construção participativa de deliberações, ao final das ilações sobre o mérito da presente representação.
Manifestação da empresa: Não se manifestou a respeito.
Análise: 
35.	Diante do que já foi examinado anteriormente, em relação ao objeto social da contratada - que não possui nexo com o objeto licitado no Pregão 3/2020 - e à ausência de comprovação de experiência na execução direta (e não mediante agenciamento) de serviços de hospedagem e alimentação, infere-se que a Vip Tour Eventos é uma agência de turismo, e não uma empresa que presta os serviços objeto dos dois contratos.
36.	Corroborando essa conclusão, a Sec-TO, ao diligenciar o Dsei-TO para obter esclarecimentos sobre como, no âmbito do Contrato 1/2020, a Vip Tour Eventos executaria serviços de hospedagem e restaurante mesmo tendo sua sede em outro município (em Feira de Santana-BA) , recebeu cópia de contrato (peça 18) firmado entre a Vip Tour e a empresa R da Silva - ME (Hotel Serrano, CNPJ 24.684.534/0001 42) , sediada em Palmas-TO, indicando, portanto, que houve subcontratação dos serviços contratados.
37.	Acrescente que, no curso da licitação (peça 3, p. 274-288) , foi juntado, em meio aos documentos apresentados para fins de habilitação da Vip Tour Eventos, relatório fotográfico retratando a estrutura da Hotel Serrano. Além disso, a pessoa indicada como preposta do contratado no Contrato 1/2020 (peça 3, p. 365) é a Sr.ª Raimunda Diomar da Silva, CPF 024.556.131 51, proprietária do Hotel Serrano (peça 19, p. 2) .
38.	Todos esses elementos indicam que a Vip Tour Eventos recorreu à subcontratação dos serviços porque não exerce as atividades contratadas.
39.	A subcontratação é irregular, tendo em vista a sua proibição incluída no item 12.1 do Termo de Referência em anexo ao edital do Pregão 3/2020 (peça 5, p. 8) .
40.	Quanto ao Contrato 11/2017, não há, nos autos, informações sobre o estabelecimento que vem sendo utilizado para a execução dos serviços, motivo pelo qual, não foi possível, no momento da instrução inicial, apontar subcontratação indevida no contrato em questão, ainda que se vislumbrasse essa possível irregularidade, considerando que a Vip Tour Eventos é uma agência de turismo e não demonstrou capacidade para realização de serviços de hospedagem e alimentação.
41.	Desse modo, foi promovida diligência ao Dsei-TO, para que este prestasse informações sobre o estabelecimento que vem sendo utilizado para execução dos serviços de hospedagem e fornecimento de refeições e lanches no âmbito do Contrato 11/2017, informando o nome da respectiva empresa proprietária, a possível relação contratual entre esta última e a Vip Tour Eventos e Turismo Eireli e a eventual realização de subcontratação do referido contrato administrativo. Contudo, não houve qualquer manifestação do órgão nesse sentido, conforme se observa da análise da sua resposta (peça 49) . 
42.	A única diligência atendida foi a que diz respeito ao quantitativo de acompanhantes superior ao de pacientes, relativas ao contrato 1/2020 mês de abril de 2020. Cabe aqui abrir um parêntese para destacar que a informação apresentada pelo Dsei/TO, através do despacho anexo à peça 49, p. 5, é considerada aceitável para justificar a necessidade de um número de acompanhantes superior ao mínimo estipulado no termo de referência, chancelando a exceção nele prevista (peça 5, p. 3) .
43.	Volvendo à questão da subcontratação, conclui-se que, como o resultado de tal constatação observada no Contrato 1/2020 acarretará ciência ao Dsei/TO para que seja evitada a repetição de tal impropriedade, o caráter orientativo da atuação administrativa do jurisdicionado já será alcançado independente da caracterização da subcontratação no Contrato 11/2017, o que a torna, nesse momento processual, uma questão de somenos importância para afastar a procedência da representação em apreço.
Item de Irregularidades na execução do Contrato 1/2020, decorrente do Pregão 3/2020: b.2) não comprovação da disponibilização pela Vip Tour Eventos e Turismo Eireli, quando do início da vigência do Contrato 1/2020, do profissional técnico que, nos termos dos itens 5.1.1.11 e 5.1.1.12 do termo de referência anexo ao edital, deveria ter sido apresentado pelo contratado para garantir a adequação dos serviços de fornecimento de refeições, o que configura possível inadimplemento contratual;
Fundamento legal ou jurisprudencial: art. 3º da Lei 8.666/93.
Manifestação da Unidade Jurisdicionada sobre os indícios de irregularidades e sobre a construção participativa de deliberações:
Trata-se da mesma manifestação ofertada na irregularidade acima que, como dito, sofrerá exame específico quando da análise sobre a construção participativa de deliberações, ao final das ilações sobre o mérito da presente representação.
Manifestação da empresa: Não se manifestou especificamente a respeito, limitando-se a alegar:
a) somente se ateve ao que estava disposto no edital de Pregão Eletrônico, e dentro da legalidade por meio do Sistema Compras Governamentais, participando de todas as etapas licitatórias, desde a formação de preço às qualificações técnicas e jurídicas, então apresentadas no próprio Sistema de compras e, posteriormente, realizada a entrega de documentos para análise da Entidade Responsável pelo Pregão, o Distrito Sanitário Especial Indígena do Tocantins;
b) o fato de ser classificada e qualificada para a prestação do serviço não lhe garante em nenhum momento a contratação, o que virá a ocorrer somente do juízo da entidade licitante; o que ocorreu para o caso em tela análise de legalidade para assinatura do contrato. Ou seja, tudo dentro da legalidade e transparência;
c) não deteve, assim como não detém, qualquer análise de mérito com relação à documentação que é entregue para a sua qualificação. As solicitações e entrega são realizadas de forma transparente onde se é dada oportunidade, inclusive, de vistas para todos os participantes para que não haja qualquer processo que impute em falta de publicidade.
Análise:
44.	Nos termos dos itens 5.1.1.11 e 5.1.1.12 do termo de referência anexo ao edital (peça 5, p. 2) , compete ao contratado 'comprovar que possui um profissional técnico na cidade de Palmas/TO no início da efetiva prestação dos serviços de fornecimento de refeições', tendo em vista as razões a seguir transcritas:
a) O serviço de fornecimento de refeições prontas requer bastante cuidado para uma boa prestação, e deve seguir as normas e recomendações da Secretaria de Saúde (Vigilância Sanitária) e atender também as normas do Manual de Boas Práticas de Elaboração de Alimento e Prestação de Serviços, de acordo com a Portaria Nº 1.428/93 do Ministério da Saúde;
b) A empresa contratada teria melhores condições de preparar as refeições, observando fatores como higienização e qualidade dos insumos, a temperatura dos alimentos a serem fornecidos e o horário de distribuição determinado pela administração. Como também facilitar o tempo de distribuição, evitando riscos de contaminação por multiplicação microbiana entre a confecção e distribuição, garantindo a oferta de um alimento seguro para os comensais;
c) Melhor fiscalização dos serviços pela contratante. Para que ocorra a efetiva fiscalização do futuro contrato, pela natureza do objeto contratado, é indispensável a verificação rotineira da produção e entrega das refeições, observando se as obrigações contratuais estão sendo cumpridas e se a legislação sanitária (RDC 216/ANVISA) está sendo respeitada, garantindo assim uma alimentação saudável do ponto de vista nutricional e segura para os pacientes indígenas e seus acompanhantes;
45.	Não há expressa menção à especialidade, à formação ou à habilitação necessárias para o profissional em questão. Porém, as razões acima transcritas indicam objetivos relacionados às competências do nutricionista conferidas pela Lei 8.234/1991 (vide, em especial, o art. 3º, incisos II e VI, e 4º, inciso IV, da referida lei) .
46.	A Sec-TO diligenciou o Dsei-TO (peça 21) para que este último enviasse a carta de apresentação e os documentos de qualificação do profissional técnico em questão.
47.	Apesar disso, o Dsei-TO não encaminhou a documentação solicitada (vide resposta, peça 21, p. 1, na qual não há a documentação solicitada) , não estando comprovado, portanto, o cumprimento da referida obrigação, configurando possível inadimplemento contratual por parte do contratado.
48.	Nada em sentido contrário foi exposto especificamente pelo Dsei/TO ou pela empresa Vip Tour, a qual, aliás, mais uma vez se restringiu a falar genericamente sobre a legalidade de sua habilitação e contratação sem nada comprovar.
49.	Assim como esta, todas as irregularidades apontadas por meio da representação (peça 1) não foram afastadas, pelo que os elementos constantes dos autos permitem, desde já, a avaliação quanto ao mérito da presente representação como procedente.
Análise sobre a construção participativa de deliberações: 
50.	Aqui, os argumentos lançados pelo Dsei/TO, em sua resposta à oitiva (peça 49) , merecem destaque e considerações significativas.
51.	Cumpre bifurcar e distinguir a análise desses argumentos com a finalidade de melhor visualizar a implementação das medidas aventadas pelo órgão para proporcionar a correção das distorções detectadas no Pregão 15/2017 (Contrato 11/2017) , bem como no Pregão 3/2020 (Contrato 1/2020) , até porque as deliberações que serão propostas possuem natureza diversa.
52.	No tocante às irregularidades pontuadas em relação ao Pregão 15/2017, do qual adveio o Contrato 11/2017, o Dsei/TO explicou que já existe uma licitação na modalidade Pregão Eletrônico 12/2020, proveniente do processo 25066.000732/2020-18, com data para abertura das propostas marcada para o dia 11 de dezembro de 2020, cujo objetivo consiste na contratação de empresa especializada em fornecimento de hospedagens, refeições e lanches para o município de Formoso do Araguaia/TO, para fins de substituição do contrato nº 11/2017, celebrado com a empresa Vip Tour Eventos e Turismo Eireli. E que o contrato supra foi prorrogado contendo cláusula resolutiva de extinção contratual imediata por ocasião do início da execução do novo contrato.
53.	Pois bem. Em consulta ao portal do Comprasnet, verificou-se que o processo licitatório acima mencionado já foi, inclusive, concluído, tendo sido o objeto do contrato substitutivo ao 11/2017 adjudicado e homologado à Empresa Tavares e Barros Ltda (CNPJ 29.289.836/0001-30) , em 23/12/2020 (peças 53 e 54) .
54.	Contudo, em consulta ao mesmo portal e ao site do jusbrasil, não foi encontrado nenhum resultado sobre a contratação da Tavares e Barros Ltda (vide peça 55) .
55.	Não obstante não haja notícia da assinatura de contrato, fato é que tal instrumento já pode ser celebrado, considerando que a vigência do Contrato 11/2017 com a Empresa Vip Tour se encerra em 21/2/2021, com cláusula resolutiva de extinção contratual imediata por ocasião do início da execução do novo instrumento (peça 49, p. 197) .
56.	Outrossim, da análise do Estudo Técnico Preliminar 1/2020 (peça 49, p. 151-160) , do Termo de Referência (peça 49, p. 161-175) e do Edital 23/2020 (peça 49, p. 176-193) , verifica-se que foi retirada a comprovação de capacidade técnica mediante demonstração de experiência mínima de três anos, afastando a repetição da impropriedade relatada no item a.3 da instrução vertente.
57.	Em assim sendo, parece suficiente, para fins de controle, apenas cientificar o Dsei/TO sobre as irregularidades decorrentes do Pregão Eletrônico 15/2017, com vistas a evitar a repetição das mesmas e induzir a prevenção de situações futuras análogas.
58.	Passa-se à análise da construção deliberativa no que concerne às irregularidades pontuadas no Pregão 3/2020 e no Contrato 1/2020. Nesse sentido, o Dsei/TO explanou que foi instruído o processo nº 25066.001097/2020-96, cujo objetivo consiste na contratação de empresa especializada em fornecimento de hospedagens, refeições e lanches para o município de Palmas/TO, para fins de substituição do contrato nº 1/2020, celebrado também com a empresa Vip Tour Eventos e Turismo Eireli (p. 7) .
59.	Em consulta ao portal do Comprasnet não foi encontrado em nenhuma base de consulta qualquer resultado acerca da abertura de certame licitatório com esse objeto (vide peças 56-59) . No mais, o que se tem sobre o processo administrativo interno para autorização da realização do pregão são os documentos juntados pelo Dsei/TO à peça 49, p. 201-573.
60.	Em meio a essa documentação, encontra-se o Documento de Formalização da Demanda (p. 487) ; Estudos Preliminares da Contratação (p. 496-505) ; Estudo Técnico Preliminar 6/2020 (p. 507-521) ; Termo de Referência (p. 523) ; Minuta do Edital 25/2020 (p. 548-569) , entre outros. Oferta-se destaque ao último despacho que consta à p. 570, assinado em 11/12/2020, através do qual o Serviço de Recursos Logísticos do Dsei/TO solicita autorização e disponibilidade orçamentária para celebração de novo contrato administrativo e justifica para tanto:
'1. Com base na Portaria Nº - 1.338, de 28 de junho de 2012 10131005, solicitamos AUTORIZAÇÃO e DISPONIBILIDADE ORÇAMENTÁRIA para celebração de novo contrato administrativo na contratação Empresa especializada para os serviços de fornecimento de refeições (almoço e jantar) , lanches e hospedagens, para atender as demandas na cidade de Palmas - TO, na modalidade de Pregão Eletrônico, em obediência à determinação da Secretaria Especial de Saúde Indígena (SESAI) .
2. Para melhor entendimento e lisura processual destacamos que a continuidade do presente processo para contratação dos serviços de Empresa especializada para os serviços de fornecimento de refeições (almoço e jantar) na cidade de Palmas - TO, tem por objetivo, solucionar as possíveis irregularidades no pregão eletrônico nº 3/2020, realizado pelo DSEI-TO (processo administrativo 25066.000679/2019-11) , e na execução do contrato dele decorrente (contrato 1/2020 - SEI 0014069914) , celebrado com a empresa VIP TOUR EVENTOS E TURISMO EIRELI (nome fantasia: VIP TOUR EVENTOS) , CNPJ 28.498.016/0001-95, apontadas pelo TRIBUNAL DE CONTAS DA UNIÃO, através do OFÍCIO 64062/2020-TCU/Seproc (0017753876) . Dessa forma faz-se necessário a elaboração de um novo processo (grifo nosso) '.
61.	Tal justificativa também consta no bojo dos demais documentos mencionados no item 60 acima, deixando clara a intenção da unidade jurisdicionada de interromper as irregularidades apontadas por esta Egrégia Corte de Contas e a ação inicial de remover seus efeitos através da abertura de um novo pregão com vistas a substituir o Contrato 1/2020.
62.	Do cotejo da minuta do Edital 25/2020, na parte da Qualificação Técnica - item 9.11  (peça 49, p. 561-562) , com o edital anterior referente ao Pregão 3/2020, item 9.11.2 (peça 4, p. 12) , verifica-se que foi extraída a exigência de comprovação de experiência mínima de três anos na prestação dos serviços, promovendo, a princípio, a correção da irregularidade pontuada no item a.3 da presente instrução.
63.	Todavia, como não há certame aberto ainda e a data de encerramento do contrato 1/2020 está prevista para 1/4/2021 (peças 3, p. 305, 4, p. 15, e 5, p. 1) , torna-se mais seguro propor determinação ao Dsei/TO para abster-se de prorrogar o Contrato 1/2020 ou, se não for possível concluir a tempo a contratação que visa a substituir o mencionado pacto, prorrogá-lo estabelecendo cláusula resolutiva de extinção contratual imediata por ocasião do início da execução do novo contrato precedido do regular procedimento licitatório, de modo que a prorrogação não se estenda por tempo além do necessário à substituição contratual; e que realize o próximo certame escoimados das irregularidades apuradas na presente representação.
64.	Será proposta, portanto, a realização de determinações e ciência, na forma descrita ao final desta instrução.

	F. Impacto dos Encaminhamentos Propostos

	Haverá impacto relevante na Unidade Jurisdicionada e/ou na sociedade, decorrente dos encaminhamentos propostos?
	Não

	Análise: A determinação proposta refere-se à adoção de providências que o próprio contratante informou que adotaria, não se vislumbrando qualquer impacto, já que se trata de uma garantia da continuidade do que a Unidade Jurisdicionada já começou a fazer.

	G. Pedido de Ingresso aos Autos, de Informações/Vistas/Cópias, e de Sustentação oral

	Há pedido do representante de ingresso aos autos?
	Não

	Há pedido de informações/vistas/cópia do processo?
	Não

	Há pedido de sustentação oral?
	Não

	H. Processos Conexos e Apensos

	Há processos conexos noticiando possíveis irregularidades na contratação ora em análise?
	Não

	Há processos apensos?
	Não

	I. Proposta de Encaminhamento

	65.	Em virtude do exposto, propõe-se:
65.1.	conhecer da representação, satisfeitos os requisitos de admissibilidade constantes no art. 113, § 1º, da Lei 8.666/1993, c/c os arts. 235 e 237, VI, do Regimento Interno deste Tribunal, e no art. 103, § 1º, da Resolução - TCU 259/2014;
65.2.	no mérito, considerar a presente representação procedente;
65.3.	determinar ao Distrito Sanitário Especial Indígena - Tocantins (Dsei-TO) , com fundamento no art. 4º, inciso I da Resolução - TCU 315/2020, que, no prazo de 15 (quinze) dias, adote providências quanto aos itens abaixo, e informe ao TCU os encaminhamentos realizados:
	a) abster-se de prorrogar o Contrato 1/2020 ou, se não for possível concluir a tempo a contratação que visa a substituir o mencionado pacto, prorrogá-lo somente pelo prazo necessário para a realização de novo certame com o estabelecimento de cláusula resolutiva de extinção contratual imediata por ocasião do início da execução do novo contrato, de modo que a prorrogação não se estenda por tempo além do necessário à substituição contratual;
	b) realizar o certame que irá substituir o Contrato 1/2020 sem incorrer nas irregularidades apuradas na presente representação.
65.4.	dar ciência ao Distrito Sanitário Especial Indígena - Tocantins (Dsei-TO) , com fundamento no art. 9º, inciso I, da Resolução - TCU 315/2020, sobre as seguintes impropriedades/falhas, identificadas nos Pregões 15/2017 e 3/2020, para que sejam adotadas medidas internas com vistas à prevenção de outras ocorrências semelhantes:
a) habilitação indevida da Vip Tour Eventos e Turismo Eireli (nome fantasia: Vip Tour Eventos) , CNPJ 28.498.016/0001-95, tendo em vista a inexistência de relação entre o objeto social da referida empresa e os objetos licitados, o que contraria os itens 9.11.1 e 9.11.2.1 do edital do Pregão 3/2020 e os itens 8.104 e 8.106 do edital do Pregão 15/2017, de cujo teor se infere a obrigatoriedade de a atividade do licitante ser compatível com o objeto do certame, bem como contraria a jurisprudência do TCU (Acórdão 2506/2006-TCU-Segunda Câmara e 642/2014-TCU-Plenário, ambos da relatoria do Ministro Augusto Sherman) , que estabelece a necessidade de nexo entre as atividades previstas no ato constitutivo do licitante e o objeto licitado;
	b) habilitação indevida da Vip Tour Eventos e Turismo Eireli, descumprindo-se o princípio constitucional da isonomia, bem como os itens 9.11.1, 9.11.2, 9.11.3 e 9.11.2.5 do edital do Pregão 3/2020, o item 8.104 do edital do Pregão 15/2017 e os arts. 3º, caput, e 30, inciso II e parágrafo primeiro, da Lei 8.666/1993, tendo em vista que: 
	b.1)  a Vip Tour Eventos não comprovou, em ambos os certames, qualificação técnica mediante apresentação de atestados aptos à demonstração da experiência mínima de três anos de prestação de serviços (direta, e não mediante agenciamento dos serviços) em características, quantidades e prazos compatíveis com o objeto da licitação;
	b.2)  a Vip Tour Eventos não apresentou, para fins de qualificação técnica no âmbito do Pregão 3/2020, declaração de que instalaria escritório na cidade de Palmas-TO ou em distância máxima de 20 quilômetros da referida capital, descumprindo o item 9.11.3 do respectivo edital;
b.3)  no âmbito Pregão 15/2017, o licitante que havia sido classificado em primeiro lugar (Cleberson Siriano Carvalho - ME) foi inabilitado com base no item 8.104 do edital do certame, justamente o que estabelece a necessidade de comprovação de capacidade técnica por meio de atestados que comprovem a execução de serviços similares ao do objeto licitado por período não inferior a três anos, evidenciando que a habilitação da Vip Tour Eventos mesmo sem esta última ter comprovado a referida capacidade foi não só incorreta, como também representou tratamento indevidamente diferenciado entre os licitantes;
c) ausência de justificativa, de razoabilidade e de proporcionalidade ao se exigir, no item 9.11.2 do edital do Pregão 3/2020 e no item 8.104 do edital do Pregão 15/2017, comprovação de capacidade técnica mediante demonstração de experiência mínima de três anos, tempo esse que se afigura demasiado se contrastado com as baixas complexidade e risco dos objetos licitados e com o fato de que as vigências contratuais iniciais são de apenas um ano, não se verificando qualquer circunstância que torne necessário tamanho lapso temporal para fins de comprovação de experiência, o que contraria a jurisprudência do TCU (Acórdão 2870/2018-TCU-Plenário, Relator Ministro Walton Alencar Rodrigues, e Acórdão 2785/2019-TCU-Plenário, Relator Ministro Raimundo Carreiro) ;
d) realização, pela Vip Tour Eventos e Turismo Eireli, de subcontratação do objeto do Contrato 1/2020, violando-se a proibição de subcontratar os serviços licitados, incluída no item 12.1 do Termo de Referência em anexo ao edital do Pregão 3/2020;
e) não comprovação da disponibilização pela Vip Tour Eventos e Turismo Eireli, quando do início da vigência do Contrato 1/2020, do profissional técnico que, nos termos dos itens 5.1.1.11 e 5.1.1.12 do termo de referência anexo ao edital, deveria ter sido apresentado pelo contratado para garantir a adequação dos serviços de fornecimento de refeições, o que configura possível inadimplemento contratual.
65.5. informar ao Distrito Sanitário Especial Indígena - Tocantins (Dsei-TO) e à Empresa Vip Tour Eventos e Turismo Eireli. do acórdão que vier a ser proferido, destacando que o relatório e o voto que fundamentam a deliberação ora encaminhada podem ser acessados por meio do endereço eletrônico www.tcu.gov.br/acordaos;
65.6. arquivar os presentes autos, nos termos do art. 169, II, do Regimento Interno/TCU, sem prejuízo de que a Selog monitore a determinação supra".

	É o relatório.

André Salgueiro Melo (OAB/CE 23.147), representando  Vip Tour Eventos e Turismo Eireli.

Não atuou.

REPRESENTAÇÃO. IRREGULARIDADES EM CONTRATAÇÕES. AGÊNCIA DE VIAGEM. OBJETO DISTINTO. FALHAS NA HABILITAÇÃO. SUBCONTRATAÇÃO INDEVIDA. PROCEDÊNCIA. NÃO PRORROGAÇÃO DO CONTRATO. CIÊNCIA.

REPRESENTAÇÃO (REPR)

Secretaria de Controle Externo de Aquisições Logísticas (Selog).

Em exame Representação apresentada pela Secretaria de Controle Externo de Aquisições Logísticas (Selog/TCU) acerca de supostas irregularidades praticadas no âmbito do Distrito Sanitário Especial Indígena - Tocantins (Dsei-TO - Uasg 257054) em relação aos Pregões 15/2017 e 3/2020, que tiveram por objeto a contratação de empresa especializada para serviços de fornecimento de refeições, lanches e hospedagens, para atender demandas do Dsei-TO (editais, peças 4, p. 1, 24, p. 1; termos de referência - TR, peças 5, p. 1, e 24, p. 15; e contratos, peças 3, p. 304-305, e 29, p. 1) .
As supostas irregularidades foram identificadas inicialmente pela Secretaria do TCU no Estado do Tocantins - então Sec-TO -, tendo sido encaminhada à Selog, que, após exame preliminar, promoveu a instauração do presente. 
O Pregão 15/2017 resultou na celebração de contrato sob a cifra de R$ 462.582,88 (peça 29, p. 1 - Contrato 11/2017) , para o período de 12 meses, com vigência inicial de 21/11/2017 a 21/11/2018, encontrava-se prorrogado até 21/2/2021 (Termo Aditivo 3/2020, celebrado em 4/11/2020) e conteria cláusula resolutiva de extinção contratual imediata por ocasião do início da execução do novo contrato (peça 49, p. 7) . Os serviços seriam prestados no Município de Formoso do Araguaia/TO.
Por sua vez, o Pregão 3/2020 resultou na celebração do Contrato 1/2020, perfazendo R$ 358.635,69, para o período de doze meses, com vigência inicial de 1º/4/2020 a 1º/4/2021, podendo ser prorrogado até o limite de sessenta meses (peças 3, p. 305, 4, p. 15, e 5, p. 1) . Neste caso, os serviços seriam prestados no Município de Palmas/TO.
Em ambos os casos, a empresa contratada é a Vip Tour Eventos e Turismo Eireli, sediada em Feira de Santana/BA, e os valores contratuais são estimativos, uma vez que o pagamento à contratada depende dos quantitativos de serviços efetivamente prestados (peça 3, p. 304-305; peça 24, p. 19) .
Recordo que, após exame preliminar de ambas as contratações, determinei a realização de oitiva dos envolvidos (peça 33) , anuindo à proposta da Selog (peças 31-32) . 
Em sua derradeira instrução (peças 60-61) , a unidade técnica considera procedente a Representação e propõe determinar ao Dsei-TO, em apertada síntese, a adoção de providências no sentido de não prorrogar o Contrato 1/2020, bem como a expedição de "ciências".
Desde logo adianto que endosso o referido encaminhamento, incorporando a respectiva análise às minhas razões de decidir, sem prejuízo das considerações que se seguem.
II
Oportuno reiterar que a Representação deve ser conhecida, eis que preenche todos os requisitos de admissibilidade constantes no art. 113, § 1º, da Lei 8.666/1993, c/c os arts. 235 e 237, VI, do Regimento Interno/TCU, e no art. 103, § 1º, da Resolução - TCU 259/2014. 
No que diz respeito ao mérito, o exame instrutório inicial apontou a existência das seguintes irregularidades, objeto das oitivas:
a) habilitação indevida da Vip Tour Eventos e Turismo Eireli, tendo em vista a inexistência de relação entre o objeto social da referida empresa e os objetos licitados, tendo ocorrido, no bojo do contrato decorrente do Pregão 3/2020, subcontratação integral;
b) habilitação indevida da Vip Tour Eventos e Turismo Eireli, considerando que: (i) a licitante não comprovou experiência mínima de três anos de prestação direta dos serviços licitados; (ii) não apresentou, para fins de qualificação técnica no âmbito do Pregão 3/2020, declaração de que instalaria escritório na cidade de Palmas-TO ou em distância máxima de 20 quilômetros da referida capital; e, (iii) no caso do Pregão 15/2017, houve inabilitação do licitante que havia sido classificado em primeiro lugar em razão de não haver comprovado a execução de serviços similares ao do objeto licitado por período não inferior a três anos;
c)  ausência de justificativas para se exigir comprovação de capacidade técnica mediante demonstração de experiência mínima de três anos, quando as vigências contratuais iniciais são de apenas um ano; e
d)  não comprovação da disponibilização, pela Vip Tour Eventos e Turismo Eireli, quando do início da vigência do Contrato 1/2020, do profissional técnico que deveria ter sido apresentado para garantir a adequação dos serviços de fornecimento de refeições. 
No que se refere ao item "a" supra, a Selog promoveu o cotejo entre o ato constitutivo da empresa contratada (peças 15, p. 2-3; e 27, p. 1-2) e o objeto licitado, sendo que aquele menciona que a empresa tem por objeto as atividades de agência de viagens; serviços de organização de feiras, congressos, exposições e festas; serviço de transporte de passageiros - locação de automóveis com motorista; serviços de reservas e serviços de turismo. 
Mesmo após as oitivas realizadas, ficou assente que as atividades societárias não contemplam serviços de hospedagem e de oferecimento de refeições, restando evidenciado que a empresa seria, na verdade, uma agência de turismo, inclusive certificada para essa atividade perante o Ministério do Turismo (peças 15, p. 6; 27, p. 14; e peça 42) , e, portanto, não uma empresa que presta serviços de hospedagem, de restaurante e de fornecimento de alimentação. 
Acrescente-se que a então Sec-TO, ao diligenciar o Dsei-TO para obter esclarecimentos a respeito de como se daria, no âmbito do Contrato 1/2020, a execução dos serviços de hospedagem tendo sua sede em outro município (em Feira de Santana-BA) , recebeu cópia de contrato (peça 18) firmado entre a Vip Tour Eventos e a empresa R da Silva - ME (Hotel Serrano, CNPJ 24.684.534/0001-42) , sediada em Palmas-TO, indicando, que houve subcontratação integral dos serviços do Contrato 1/2020.  
Destaco, ainda, a manifestação da unidade jurisdicionada no sentido de que já existiria procedimento de contratação em curso (peça 49) , que permitiram a substituição dos Contratos 11/2017 e 1/2020, celebrados com a empresa Vip Tour Eventos e Turismo Eireli.
Quanto à subcontratação do Contrato 1/2020, a derradeira análise instrutória (peça 60, p. 12-13) evidenciou a ilegalidade do procedimento realizado, tendo em vista a proibição expressa no item 12.1 do Termo de Referência em anexo ao Edital do Pregão 3/2020 (peça 5, p. 8) .  
No mesmo sentido em relação à irregularidade "b" do item 6 supra, que restou injustificada após as oitivas promovidas. 
Lembro que, no âmbito do Pregão 15/2017, a Vip Tour Eventos apresentou apenas dois atestados para fins de comprovação da experiência mínima de três anos, sendo um relativo ao período de 36 dias (29/8/2017 a 4/10/2017 - peça 27, p. 8) e outro que sequer menciona o período de prestação de serviços, tendo sido emitido em 27/8/2017, três dias após a constituição da empresa (ocorrida em 24/8/2017, peças 23, p. 1, e 27, p. 2) , não tendo sido atendida a exigência editalícia quanto à experiência mínima de três anos. Naquele certame, vale frisar, houve a inabilitação de licitante que havia sido classificado em primeiro lugar (Cleberson Siriano Carvalho - ME) - peça 26, p. 2, justamente em razão de desatender à comprovação de capacidade técnica por meio de atestados que comprovem a execução de serviços similares ao do objeto licitado por período não inferior a três anos.
Em relação ao Pregão 3/2020, o exame levado a cabo pela Selog igualmente concluiu que os atestados apresentados (peça 20) não comprovam a capacidade técnica, consoante arrazoado à peça 31, p. 8 e peça 60, p. 7-8.
A tal cenário, acresce-se que, na documentação de habilitação relativa ao Pregão 3/2020, não foi expedida declaração empresarial de que instalaria escritório em Palmas/TO ou em distância máxima de vinte quilômetros da capital, descumprindo o item 9.11.3 do edital do aludido certame (peça 4, p. 12) , que também trata da qualificação técnica dos licitantes.
Com efeito, a habilitação da empresa contratada afigurou-se indevida em ambos os certames, mostrando-se acertada a conclusão instrutória pela procedência da Representação quanto a este aspecto. 
Em outro giro, no que se refere ao item "c", a Selog havia apontado que a exigência, para fins de habilitação, de experiência por prazo não inferior a três anos na execução do objeto da licitação não se afiguraria compatível com o objeto licitado, o que não foi justificado em sede de oitiva. 
A despeito da IN 5/2017-Seges prever a possibilidade da Administração exigir dos licitantes a "comprovação que já executou objeto compatível, em prazo, com o que está sendo licitado, mediante a comprovação de experiência mínima de três anos na execução de objeto semelhante ao da contratação, podendo ser aceito o somatório de atestados" (item 10.6, letra "b", do Anexo VII-A) , inclusive em atendimento a recomendação constante do subitem 9.1.13 do Acórdão 1214/2013-TCU-Plenário, Relator Ministro Aroldo Cedraz; a jurisprudência desta Casa (a exemplo dos Acórdãos 2.870/2018, Relator Ministro Walton Rodrigues;  e 2.785/2019, Relator Ministro Raimundo Carreiro, ambos do Plenário) tem considerado que tal parâmetro temporal deve ser objeto de justificativas nas situações em que o objeto licitado referir-se a contratação pelo período de doze meses.
Nestes termos, considerando-se a ausência de justificativas em ambos os certames licitatórios - que persistiu às oitivas - e o fato de as vigências contratuais iniciais serem de doze meses, acolho a proposta instrutória de considerar procedente a Representação também quanto a este ponto. 
Por fim, no tocante aos indícios de irregularidades relacionadas ao item "d" - não comprovação da disponibilização quando do início da vigência do Contrato 1/2020, do profissional técnico que deveria ter sido apresentado para garantir a adequação dos serviços de fornecimento de refeições - não foram apresentadas justificativas especificamente quanto a este ponto, o que atua no sentido de corroborar a procedência da Representação. 
III
A par do acatamento das justificativas relacionadas ao quantitativo de acompanhantes (peça 49, p. 5; peça 60, p. 12) , não posso deixar de notar a existência de diversas irregularidades que gravitam em torno das contratações da Vip Tour Eventos e Turismo Eireli, permeando desde a fase externa das licitações e, no caso do Contrato 1/2020, até a etapa de execução contratual. 
Inobstante, considerando-se o reconhecimento, por parte da própria gestão, da necessidade de substituição dos contratos em tela, tendo inclusive já se concluído o certame para substituição do Contrato 11/2017 (peças 53-54) - sem que, em princípio, fossem incorridas nas mesmas falhas aqui apontadas (peça 60, p. 14) -, bem como a ausência de indicação instrutória quanto à ocorrência de dano ao erário, excepcionalmente limito-me a acolher a proposta de determinação para não prorrogação do Contrato 1/2020, a expedição de ciências e o arquivamento dos autos, considerando-se in casu tais medidas suficientes ao exercício do Controle Externo.  
	Ante o exposto, manifesto-me por que o Tribunal aprove o acórdão que ora submeto à deliberação deste Colegiado.
TCU, Sala das Sessões Ministro Luciano Brandão Alves de Souza, em 10 de março de 2021.
	
AUGUSTO SHERMAN CAVALCANTI 
Relator